【裁判字號】    89,上易,1262
【裁判日期】    900404
【裁判案由】    詐欺
【裁判全文】
臺灣高等法院刑事判決                          八十九年度上易字第一二六二號
    上  訴  人
    即  被  告  子○○
                薛松雨
                江仁成
右上訴人因詐欺案件，不服臺灣士林地方法院八十七年度易字第二四五號，中華民國
八十九年一月五日第一審判決（起訴案號：臺灣士林地方法院檢察署八十六年度偵字
第一○○二○號及移送併辦：八十七年度偵字第四八九八號、台灣台北地方法院檢察
署八十七年偵續字第一一九號、八十六年度偵字第一四九○五號）提起上訴，本院判
決如左：
    主  文
原判決撤銷。
子○○連續意圖為自己不法之所有，以詐術使人將本人之物交付，處有期徒刑參年。
    事  實
一、子○○係台北市○○路一二三號超鴻印鐵製罐股份有限公司（以下簡稱超鴻公司
    ）負責人，其自七十七年十二月間起，即以本人或公司名義多次分別向高聯企業
    有限公司（以下簡稱高聯公司）、丁○○、趙林美慧、甲○○○、己○○、盧林
    素妴、莊錦華、陳長川、謝陳勸、陳三郎、丑○○、庚○○、癸○○○等多人借
    款（詳如附表一所示），並向張經耀夫婦借款新台幣（下同）二千萬元，向周市
    借二千萬元，並向華南商業銀行（以下簡稱華南銀行）東臺北分行貸款，迄至八
    十五年十月間，累積負債至少已達使其本人及公司無法負擔清償之高額，其本人
    及公司經濟已甚困窘，顯無資力清償先前債務，子○○竟意圖為自己不法之所有
    ，基於詐欺之概括犯意，連續於附表二所示之時間，以公司須購買馬口鐵、添購
    機器等理由，向陳長川等人詐稱係一時週轉，短期內即可清償，並開立以超鴻公
    司為發票人，華南銀行城東分行為付款人，票期一至六個月不等之支票，以此詐
    術以資取信，在臺北市大同區等地，向陳長川、高聯公司、莊錦華、丑○○、辛○○○、翁王笑、蘇添進、李春金、劉慶隆、陳洋嬌、戊○○、盧林素妴、謝陳
    勸等人假藉借款及向壬○○借支票使用，致陳長川等人均陷於錯誤，以為超鴻公
    司仍正常經營，票款可如期兌現，而分別交付如附表二所示之金額或支票予子○○，共計詐得一千九百十九萬八千七百七十四元，及壬○○之支票十二紙總面額
    三百四十三萬二千六百五十元（詳如附表三所示）。迨至八十六年六月間，子○○所開立前揭用以擔保借款之支票全面退票，壬○○等人催討無門，始知受騙。
二、案經丁○○、丑○○、壬○○、戊○○、己○○、甲○○○訴由法務部調查局台
    北市調查處移送臺灣士林地方法院檢察署檢察官偵查起訴及臺灣臺北地方法院檢
    察署檢察官、臺灣士林地方法院檢察署檢察官分別函請併案審理。
    理  由
一、訊據上訴人即被告子○○矢口否認有何詐欺犯行，辯稱：與被害人間只是民事關
    係，借貸關係已維持很久，均有付利息，係因客戶付款遲延，致生退票始引起周
    轉不靈，並無詐欺之犯行云云，惟查：
（一）被告與如附表一所示之債權人間，固有長期之債權、債務關係，然無非一種「
      以債養債」之拖延，至遲於八十五年十月間，已陷於顯無資力之境，此觀後述
      客觀事證可明：
  １、被告其時之負債：
    被告自民國七十七年起即向高聯公司借款，迄至八十四年七月六日止，累積債
      務已達二千萬元，此經告訴人丙○○（原高聯公司業務經理，高聯公司債權之
      承受人）指述綦詳，復為被告所不否認（臺灣臺北地方法院檢察署八十六年度
      偵字第一四九○五號卷第九○頁背面），且有被告因向高聯公司借款所開之支
      票八紙（前揭第一四九○五號卷第四至七頁，其間均經過換票，以下同）在卷
      足佐。
    被告自八十二年起即向丁○○（原名義上係丁○○與其女洪麗真各出二分之一
      ，後洪麗真八十四年赴美，由丁○○承受）陸續借款，共借六百萬元，開票支
      付，屆期要求延付等情，此經丁○○指陳綦詳（臺灣士林地方法院檢察署八十
      六年度偵字第一○○二○號偵查卷第四頁、原審卷卷一第三十三頁背面至第三
      十四頁、第二百三十二頁背面），復為被告所不否認（原審法院八十八年十二
      月二十一日審理筆錄），且有被告因借款所開之支票六紙（第一○○二○號偵
      查卷第三三頁）附卷可稽。
    被告自八十二年至八十四年間，陸續向趙林美惠借款，共計一百五十萬元，迄
      未歸還等情，業據證人趙林美惠結證屬實（原審卷卷一第二百七十三頁背面，
      趙林美惠表明不願告訴），且為被告所不否認（原審卷卷二第四百三十頁背面
      ）。
    被告自八十二年起迄八十五年年中止，陸續向甲○○○（由其小姑出資，吳張
      女經手）借款，其時累計已達五百萬元等情，業據甲○○○指陳綦詳（原審卷
      卷一第三十七頁背面至三十八頁），復為被告所不否認（原審卷卷二第四百三
      十一頁），且有被告因借款所開之支票六紙（第一○○二○號偵查卷第三四頁
      ）附卷可稽。
    被告迄八十三年間止，分別向己○○（原向己○○之表叔黃連陞借款，後由己○○承受）、盧林素妴二人各借二百萬元，業據己○○、盧林素妴分別指陳在
      卷（原審卷卷依第三十七頁至三十七頁背面、第二百三十三頁背面、原審卷卷
      二第三百三十八頁背面），復為被告所不否認（原審法院八十八年十二月二十
      一日審理筆錄），且有被告因向己○○借款所開之支票二紙、向盧林素妴借款
      之支票三紙（第一○○二○號偵查卷第十七、二四、三七頁）附卷可稽。
    被告分別於八十三年六月二十日、八十四年十二月十二日向莊錦華借款七十萬
      元、九十萬元等情，業據莊錦華指陳在卷（原審卷卷二第三百三十八頁），被
      告亦不否認共向莊錦華借款二百二十萬元（原審卷卷二第四百三十頁）；據莊
      錦華所述，另六十萬元係於八十六年一月所借，詳後），且有被告因借款所開
      之支票二紙（第一○○二○號偵查卷第三八頁）在卷足佐。
    被告於八十四年七月十日、八十五年七月四日，分別向陳長川借款各五十萬元
      ，業據陳長川證述明確（原審卷卷一第一百四十五頁及背面、原審卷卷二第三
      百三十八頁背面），復為被告供承在卷（原審卷卷一第一百四十六頁背面、原
      審卷院二第四百三十頁），且有被告因借款所開之支票二紙（第一○○二○號
      偵查卷第三一頁）在卷可佐。
    被告於八十四、八十五年間，曾向謝陳勸（筆名謝陳亞廷）借款一百五十萬元
      ，已據告訴人謝陳勸指陳綦詳（原審卷卷二第三百三十九頁），且為被告所不
      否認（原審卷卷二第三百三十九頁、第四百二十九頁背面），復有謝陳勸所提
      支票數紙（第一○○二○號偵查卷第二二頁，及八十八年十一月五日謝陳勸庭
      呈）在卷可參。
    被告於八十四年間，曾向丑○○借款五百萬元等情，業據丑○○指述綦詳（第
      一○○二○號偵查卷第九至十一頁、原審卷卷一第三十四頁至三十五頁背面、
      第二百三十三頁），復為被告所不否認（原審卷卷二第四百二十九頁），且有
      被告因借款所開之支票六紙（第一○○二○號偵查卷第三十頁）在卷足憑。
    被告於八十五年一月五日、同年年中，分別向庚○○借款六十萬元、二十萬元
      等情，業據庚○○證述在卷，且被告亦自承確曾借款周轉（均見原審卷卷一第
      七十三頁至七十四頁），且有因借款所開之支票二紙（第一○○二○號偵查卷
      第十九、二十頁）附卷足參。
    被告迄八十五年間為止，對癸○○○仍負債一百七十萬元等情，業據癸○○○
      證述在卷（見原審卷卷一第七十四頁，癸○○○表明係自願借款，不願告訴）
      ，被告對此亦不否認（亦見原審法院八十七年三月二十日訊問筆錄）。
    被告自七十五年十二月二十日起，向華南銀行東臺北分行陸續貸款，並於八十
      六年間持向壬○○所借支票清償部分貸款（嗣壬○○之支票亦遭退票），迄八
      十八年九月三日仍有七百二十四萬八千七百三十元尚未清償，有華南銀行東臺
      北分行八十八年九月三日華東臺放字第一四○號函在卷可稽，於本院審理中據
      該分行函復本院稱超鴻公司於八十六年七月中發生逾期放款，金額為七千九百
      六十六萬二千七百二十一元，迄函覆時餘額為五百七十二萬九千六百零二元，
      有該分行八十九年十月十一日華東台放字第二三四號在卷可稽。
    被告另於臺灣臺北地方法院檢察署八十六年度偵字第一四九○五號案中，供稱
      自八十年起向張經耀、蘇美鳳借款近二千萬元（此部分丙○○認係假債權，曾
      向臺灣臺北地方法院檢察署提出告訴，嗣經不起訴處分），復經張經耀、蘇美
      鳳於該案中陳明在卷（該偵查卷第八十一至八十三頁），並有臺灣臺北地方法
      院檢察署八十六年度偵字第一四九○五號不起訴處分書在卷可佐。
    被告於八十五年之前向周市借款二千萬元，已據周市之夫乙○○於本院調查中
      到庭結證屬實，並為被告所不否認。
    被告於八十三年間向陳三郎借款十萬元，亦據陳三郎於原審調查中證述在卷（
      見原審卷第三百五十八頁）。
    綜上：被告迄至八十五年十一月間，就以上已知尚未清償之債務顯然已達九千
      五百萬餘元。
  ２、被告本人所開立之支票，自八十六年四月三十日起，即有二百萬元之退票紀錄
      （嗣經註銷），自同年五月二十八日起，則全面退票，迄八十七年六月八日止
      ，共計退票二百六十五張（含註銷一張，八十六年上半年九十一張、八十六年
      下半年一百二十九張、八十七年四十五張），總退票金額達一億零六百六十六
      萬八千九百八十七元；超鴻公司則自八十六年五月三十日起全面退票，迄八十
      七年十二月二十八日止，共計退票一百九十四張（八十六年上半年七十七張、
      八十六年下半年九十一張、八十七年二十六張），總退票金額亦達七千零八十
      八萬六千四百四十三元，二者合計達一億七千七百五十五萬五千四百三十元，
      均於八十六年六月二十七日經臺北市票據交換所列為拒絕往來戶，有臺北市票
      據交換所八十八年七月十二日（八八）北票字第五一四八號函及所附存款不足
      退票明細在卷足佐。
  ３、就被告事後之清償情形言，被害人戊○○、己○○、丙○○等人，均僅獲償百
      分之四（原審法院八十八年七月十六日訊問筆錄），則果此項清償係普遍適用
      於全體債權人，則其時被告之負債顯然遠遠超過其資產。
  ４、至辯護人雖稱被告每月營業額均達二千多萬元，有被證三營業稅申報書可證等
      情，然就被證三所提資料觀之，扣除成本後（進項稅額後），所餘僅幾百萬元
      ，尚須應付先前已積累數千萬元債務之利息，況由上述之借款、退票之結果言
      ，被告之資產與負債實不成比例，顯難謂被告其時仍有支付能力。
  ５、另辯護人稱被告於該時名下有多處高價位之不動產，合計共有一億四千多萬元
      ，尚難謂被告無清償能力云云。惟查：坐落桃園縣大園鄉○○○段一○六五-
 二四、一○六四、一○六四-二、一○六六-三五地號土地，於七十九年至八十
      五年間，被告曾先後設定多筆最高限額抵押權，並於八十六年十二月八日均出
      賣予宏金工業股份有限公司，姑不問其出賣之價格，及出賣後取得資金之流向
      ，然被告並未以該筆資金償還其已積欠之債務，而坐落台北市大同區市○○○
      段九七地號及一一一地號土地及建物、坐落臺北市○○區○○段三小段二九七
      號地號、及所謂信託登記為劉邦光所有之桃園縣大園鄉○○○段一○六四-六
      、一○六四-七、一○六六-九八地號，亦分別設有多筆高額抵押權（以上分別
      有各該土地謄本及建物謄本在卷可稽），此更可證被告當時已負債累累，尚難
      據此而為有利於被告之認定。
  ６、綜上：以被告子○○迄於八十五年十月間之負債，及事後退票、清償債務之比
      例觀之，被告至遲於八十五年十月底應已達於顯無資力，無法清償之程度。
（二）被告自八十五年十一月以後明知已無清償能力，仍基於概括詐欺之犯意，意圖
      為自己不法之所有，假藉借款為名，而連續詐欺借款情形：
  １、被告於八十五年十一月五日，分別高聯公司借款三百萬元，業據告訴人丙○○
      指述綦詳，復為被告所不否認（臺灣臺北地方法院檢察署八十六年度偵字第一
      四九○五號卷第九○頁背面），且有被告因向高聯公司借款所開之支票數紙（
      第一四九○五號卷第四至七頁、第四二至四八頁）在卷足佐。另查原審判決所
      認被告於八十五年十二月四日向高聯公司借款二百萬元部分，據丙○○於原審
      調查中證稱：八十五年十二月四日借二百萬元，是換票等語（見原審卷第二百
      五十四頁）。是此部分顯然係之前所借用，尚無從認係被告於八十五年十二月
      四日向被害人詐欺所得。
  ２、被告於八十六年一月六日向莊錦華借款六十萬元等情，業據莊錦華指陳在卷（
      原審法院八十八年十月八日訊問筆錄），被告亦不否認共向莊錦華借款二百二
      十萬元（原審法院八十八年十二月二十一日審理筆錄，另一百六十萬元詳如前
      述），被告雖陳已不復記憶最後一次借款時間，惟有莊錦華所提供存摺提款資
      料（八十六年一月六日提款六十萬元）影本、被告因借款所開之支票一紙（第
      一○○二○號偵查卷第三八頁，上載發票日八十六年八月六日）在卷足佐，是
      其借款時間應為八十六年一月六日無訛。
  ３、被告於八十六年一月間，曾向丑○○借款一百萬元，業據丑○○指訴綦詳（第
      一○○二○號偵查卷第九至十一頁、原審法院八十七年二月二十日、八十八年
      七月十六日訊問筆錄），被告復不否認其時確曾向丑○○借此款項（原審法院
      八十八年十二月二十一日審理筆錄），且有被告因借款所開之支票六紙（第一
      ○○二○號偵查卷第三十頁）在卷足憑。
  ４、被告於八十六年二至五月間，連續多次向辛○○○借款，共計借得三百零九萬
      八千七百七十四元（以支票交付，嗣均兌現）等情，業據辛○○○指訴綦詳（
      原審法院八十八年十月八日訊問筆錄，雖辛○○○事後具狀撤回告訴，惟此於
      非告訴乃論之詐欺罪尚無影響），復為被告所不否認，且有辛○○○所開立予
      被告之支票、被告對應開立予辛○○○之支票、退票理由單數紙在卷足憑（臺
      灣士林地方法院檢察署八十七年度偵字第四二八九號卷、原審法院八十八年十
      月八日庭呈資料）。
  ５、被告於八十六年三月間向翁王笑借款五十萬元之情，業據翁王笑到庭證述明確
      ，復為被告所不否認（均見原審法院八十八年十二月三日訊問筆錄），且有被
      告所開立之支票一紙在卷足憑（第一○○二○號偵查卷第三十二頁）。又該紙
      支票發票日為八十六年六月三日，翁王笑陳稱當時是開三個月的票，是借款之
      日應為八十六年三月無訛。
  ６、被告曾於八十六年三月二十日，向蘇添進借款一百萬元之情，業據蘇添進證述
      在卷（原審法院八十八年十一月五日訊問筆錄），被告復不否認曾有借款一百
      萬元之情（原審法院八十八年十二月二十一日審理筆錄）。
  ７、被告曾於八十六年間，向李春金借款五十萬元之情，業據李春金證述在卷（原
      審法院八十八年十一月五日訊問筆錄），且被告亦自承於八十六年三、四月間
      曾向李春金借款五十萬元（原審法院八十八年十二月二十一日審理筆錄），且
      有支票一紙在卷足佐（第一○○二○號偵查卷第三十六頁）。
  ８、被告曾於八十六年間，向劉慶隆（被告之房客）借款二百萬元（嗣已清償五十
      萬元，並以房租抵減六十萬元）之情，業據劉慶隆證述在卷（原審法院八十八
      年十月八日訊問筆錄），且被告亦自承於八十六年三、四月間曾向劉慶隆借款
      五十萬元（原審法院八十八年十月八日訊問筆錄），且有支票一紙在卷足佐（
      第一○○二○號偵查卷第二十五頁）。
  ９、被告於八十六年間向陳洋嬌借款二百五十萬元之情，業據陳洋嬌證述在卷（原
      審法院八十八年十月八次訊問筆錄），被告亦供承確有借款二百五十萬元之情
      （原審法院八十八年十二月二十一日審理筆錄），且有被告所開支票二紙在卷
      足佐（發票日分別為八十六年五月二十八日、六月九日，第一○○二○號偵查
      卷第十五、十六頁）。
  １０、被告於八十六年五月二十六日中午，向陳長川借款五十萬元之情，業據陳長川
      指陳在卷（原審法院八十七年五月十五日、八十八年十月八日訊問筆錄），復
      為被告所供承（原審法院八十八年十月八日訊問筆錄）。
  、被告於八十六年四、五月間，連續多次向壬○○借票，共計借得如附表三所示
      支票十二紙等情，迭據壬○○於偵、審及本院調查中指訴明確（第一○○二○
      號偵查卷第七、八頁，原審法院八十七年二月二十日、八十八年十二月三日訊
      問筆錄），亦據壬○○之夫彭金春於本院調查中證述在卷，且有被告所開立之
      支票十二紙在卷足憑（第一○○二○號偵查卷第二十一頁、第二十三頁、第二
      十九頁）。又被告借得壬○○之支票後，分別持向華南銀行東臺北分行、乙○○、汪梅珍等清償借款，惟嗣均遭退票乙節，亦有華南銀行東臺北分行八十八
      年八月十七日華東放字第一三一號函，及乙○○、汪梅珍領回退票憑單影本在
      卷可證。查被告於壬○○交付支票時，亦相對應開立支票予壬○○，嗣因被告
      所簽發之支票屆期未能兌現，致使壬○○所簽發交付被告之支票亦無資金，而
      亦未能兌現，於此，雖未支付金錢予被告，然查支票係有價證券，被告向壬○○詐欺而現實取得十二紙支票，自屬詐欺取財，並不因嗣後因資金不足，未能
      兌現而影響被告犯罪之成立，辯護人以此辯稱不構成詐欺罪云云，自無可採。
  、被告於八十六年五月一日向戊○○借款一百五十萬元之事，業據戊○○於原審
      法院證述在卷（見原審卷卷一第三十六頁背面），並有支票影本一紙在卷可稽
      （見八十六年偵字第一○○二○號卷第二十七頁）。
  、被告於八十六年五月五日向盧林素妴借款一百萬元之事實，業據盧林素妴於原
      審證述明確（見原審卷卷一第一百二十六頁背面），並有支票影本在卷可稽（
      見第一○○二○號偵查卷第三十七頁）。
  、被告於八十六年五月間向謝陳勸借款五十萬元之事實，業據謝陳勸於原審證述
      明確（見原審卷第一百二十三頁、第三百三十九頁、第三百八十四頁背面），
      並有支票一紙在卷可稽（見原審卷第三百九十三頁）。
  、綜上：被告於八十五年十一月五日之後，確仍有連續向附表二所示之人借款等
      情足可認定，而認被告於八十五年十月底，即已有高額負債，甚難清償，是足
      認其於八十五年十一月間起，再為之借款，顯然已明知無法清償，而意圖為自
      己不法之所有，隱瞞其經濟狀況惡化之情況，而積極表示可如期清償，以此詐
      術使被害人交付財物或支票，所為自屬詐欺取財，至如附表一所示之借款，依
      罪疑為輕之原則，尚無從認被告當時已陷於無資力清償之狀態，而認係被告詐
      欺，告訴代理人指稱此部分亦屬詐欺，自無足採。
（三）被告雖辯稱未施用詐術，被害人亦無陷於錯誤云云，惟查：
  １、如附表二所示之被害人，所以借錢予被告子○○之動機，不論是因與被告同為
      愛心會成員、長期之鄰居、被告告以要買馬口鐵、擴廠等原因，甚或被告所稱
      ：僅告知須周轉云云，然真正之原因，均無非在：相信被告於所承諾之還款期
      限內可清償，且相信被告當時之經濟狀況不致於無資力清償，而陷於錯誤，始
      借錢予被告。而壬○○亦係相信被告之財務狀況，而誤認被告借用支票相對所
      簽發之支票屆時可以兌現，故而交付附表三所示之十二紙支票給被告。
  ２、如前所述，被告於八十五年十一月間，其經濟狀況惡化已極，且在其所承諾之
      還款期限內、支票發票日屆至前，亦無合理可期待之收入足資支應，確保債務
      之清償或支票之兌現，此狀況亦為被告所明知，其明知借得款項將來極難清償
      ，還錢之可能性極少，卻仍向被害人等消極地隱匿經濟狀況，積極地開立支票
      、承諾短期清償等方式，使被害人等在對被告經濟狀況不明瞭之狀況下，誤信
      被告所開支票可如期兌現或清償，而分別交付如附表二所示之款項及支票。亦
      即，被害人若明知被告之負債情形，所持支票無法如期兌現、借款無法獲清償
      之情況下，絕不願意借款借支票予被告，被告亦明知及此，利用被害人等對其
      經濟狀況不清楚之背景，以遂其詐欺犯行。至於原審調查中，被害人李春金雖
      稱「她（指被告）應不會騙」、劉慶隆稱「當時並不覺得她騙我」、盧林素妴
      稱「我認為她沒有騙我」云云等，均屬被害人主觀上之判斷，查被詐欺之對象
      ，係因陷於錯誤而交付財物，如係明知受騙，自無交付財物之理，從而其等認
      其當時未被騙，亦屬情理之常，惟此均不足以為有利於被告之認定。
  ３、承前，被告在前揭情況下，於取得借款後，詐欺已達既遂之程度，縱事後支付
      被害人些許利息，亦屬事後掩飾行為，尚無足影響已成立之詐欺犯行。又因被
      告交付予壬○○之支票屆期未能兌現，至壬○○所簽發交付被告之十二紙支票
      ，亦未能兌現，其中乙○○即持票向壬○○追索，華南銀行亦向法院起訴行使
      追索權，此有台灣士林地方法院簡易庭八十七年度士簡字第三四九號判決附卷
      可稽，被告因而交付勞力士錶及戒指等物予壬○○，以為賠償，此亦據壬○○
      及其夫彭有瑞於本院調查中證述在卷，惟此事後賠償之行為，並不影響於其已
      成立之詐欺罪，亦附此敘明。
（四）綜上所述，本件事證已臻明確，被告所辯各節，均無足採，其犯行洵堪認定，
      應依法論科。
二、核被告所為，係犯刑法第三百三十九條第一項之詐欺取財罪。被告所為如附表二
    編號一至十四所示之多次詐欺行為，時間緊接，犯罪構成要件相同，顯係出於概
    括之犯意為之，為連續犯，依刑法第五十六條之規定以一罪論，並加重其刑。又
    除附表二編號十之詐欺犯行外，公訴人於犯罪事實欄僅述及被告尚向多人借款，
    未獲清償，均無詐欺罪構成要件事實之敘述，是附表二編號一至九、編號十一至
    十四之多次詐欺犯行，尚難認已提起公訴，惟此部分與前揭起訴論罪科刑部分，
    有連續犯之裁判上一罪關係，編號一、四部分之犯行，復經檢察官函請併案審理
    ，應併予審理，附此敘明。
三、原審對被告論罪科刑，固非無見。惟查：(一)原判決附表二編號二被告向高聯公司
    借款二百萬元部分，尚無證據認係被告於八十五年十二月四日向高聯公司詐欺取
    得（已如前述），原判決認係被告於八十五年十二月四日向高聯公司詐欺取得，
    顯與事實不符。(二)就附表二編號十一至十三部分，原判決均未敘明認定之理由，
    亦有疏漏。(三)原判決認被告與其女林慧娟間為共同正犯，此部分雖有部分被害人
    稱係由林慧娟前往取款，然除此之外，於本件並無其他積極證據，足資證明被告
    與林慧娟間有何犯意聯絡及行為分擔，尚難因被告與林慧娟係母女關係，而遽認
    其二人為共同正犯。被告上訴猶執陳詞，否認有詐欺犯意，雖無理由，惟原判決
    既有可議，即無從維持，應由本院將原判決撤銷改判，爰審酌被告之品行、智識
    程度、犯罪之動機、目的、犯罪所生之危害及犯罪後之態度等一切情狀，量處如
    主文第二項所示之刑。
據上論斷，應依刑事訴訟法第三百六十九條第一項前段、第三百六十四條、第二百九
十九條第一項前段，刑法第五十六條、第三百三十九條第一項，罰金罰鍰提高標準條
例第一條前段，判決如主文。
本案經檢察官李良忠到庭執行職務。
中      華      民      國    九十      年      四      月      四      日
                              臺灣高等法院刑事第十四庭
                                  審判長法  官  陳  祐  輔
                                        法  官  陳  國  文
                                        法  官  蔡  國  在
右正本證明與原本無異。
不得上訴。
                                        書記官  丁  華  平
中      華      民      國    九十      年      四      月      四      日
附錄本案論罪科刑法條全文
刑法第三百三十九條第一項：
意圖為自己或第三人不法之所有，以詐術使人將本人或第三人之物交付者，處五年以
下有期徒刑、拘役或科或併科一千元以下罰金。
附表一：
┌───┬─────────────┬───────────────┐
│債權人│   借  款  時  間         │    金    額                  │
├───┼─────────────┼───────────────┤
│丙○○│七十七年十二月十七日      │    五百萬元                  │
│（承受├─────────────┼───────────────┤
│高聯公│七十七年十二月二十八日    │    五百萬元                  │
│司債權├─────────────┼───────────────┤
│）    │七十九年十一月三日        │    二百萬元                  │
│      ├─────────────┼───────────────┤
│      │八十二年三月十八日        │    一百萬元                  │
│      ├─────────────┼───────────────┤
│      │八十三年九月十七日        │    六百萬元                  │
│      ├─────────────┼───────────────┤
│      │八十四年七月六日          │    一百萬元                  │
├───┼─────────────┼───────────────┤
│丁○○│八十二年以後（因曾經換票，│    六百餘萬元                │
│      │被害人、被告均無法精確記憶│                              │
│      │最後借款時間，依罪疑惟輕原│                              │
│      │則，應認定借款時尚非達顯無│                              │
│      │資力程度）                │                              │
├───┼─────────────┼───────────────┤
│趙林美│八十二年至八十四年間      │    一百五十萬元              │
│惠    │                          │                              │
├───┼─────────────┼───────────────┤
│吳張阿│八十二年至八十五年年中（因│    五百萬元                  │
│女    │曾經換票，此部分被害人、被│                              │
│      │告均無法精確記憶最後借款時│                              │
│      │間，依罪疑惟輕原則，應認定│                              │
│      │借款時尚非達顯無資力程度）│                              │
├───┼─────────────┼───────────────┤
│己○○│八十三年間                │    二百萬元                  │
├───┼─────────────┼───────────────┤
│盧林素│八十三年間                │    二百萬元                  │
│妴    │                          │                              │
├───┼─────────────┼───────────────┤
│丑○○│八十四年間                │    五百萬元                  │
├───┼─────────────┼───────────────┤
│      │                          │                              │
│莊錦華│八十三年六  月二十日      │    七十萬元                  │
│      ├─────────────┼───────────────┤
│      │八十四年十二月十二日      │    九十萬元                  │
├───┼─────────────┼───────────────┤
│陳長川│八十四年七月十日          │    五十萬元                  │
│      ├─────────────┼───────────────┤
│      │八十五年七月四日          │    五十萬元                  │
├───┼─────────────┼───────────────┤
│謝陳勸│八十四、八十五年間（因曾經│    一百五十萬元              │
│（筆名│曾經換票，此部分被害人、被│                              │
│謝陳亞│告均無法精確記憶最後借款時│                              │
│廷）  │間，依罪疑惟輕原則，應認定│                              │
│      │借款時尚非達顯無資力程度）│                              │
├───┼─────────────┼───────────────┤
│庚○○│八十五年一月五日          │    六十萬元                  │
│      ├─────────────┼───────────────┤
│      │八十五年年中              │    二十萬元                  │
├───┼─────────────┼───────────────┤
│陳甘玉│八十五年間                │    一百七十萬元              │
│霞    │                          │                              │
├───┼─────────────┼───────────────┤
│陳三郎│八十三年間                │    十餘萬元                  │
││                          │                              │
└───┴─────────────┴───────────────┘
附表二：
┌──┬─────────┬────┬──────┬─────────┐
│編號│時            間  │被害人  │ 詐得標的   │  備          註  │
├──┼─────────┼────┼──────┼─────────┤
│一  │八十五年十一月五日│高聯公司│ 三百萬元   │債權由丙○○承受  │
├──┼─────────┼────┼──────┼─────────┤
│二  │八十六年一月六日  │莊錦華  │ 六十萬元   │                  │
├──┼─────────┼────┼──────┼─────────┤
│三  │八十六年一月間某日│丑○○  │ 一百萬元   │                  │
├──┼─────────┼────┼──────┼─────────┤
│四  │八十六年二月至五月│辛○○○│ 三百零九萬 │原開立支票予被告，│
│    │（連續多次）      │        │ 八千七百七 │均如數兌現        │
│    │                  │        │ 十四元     │        │
├──┼─────────┼────┼──────┼─────────┤
│五  │八十六年三月間某日│翁王笑  │ 五十萬元   │                  │
├──┼─────────┼────┼──────┼─────────┤
│六  │八十六年三月二十日│蘇添進  │ 一百萬元   │                  │
├──┼─────────┼────┼──────┼─────────┤
│七  │八十六年三、四月間│李春金  │ 五十萬元   │                  │
├──┼─────────┼────┼──────┼─────────┤
│八  │八十六年三、四月間│劉慶隆  │ 二百萬元   │已清償五十萬元，並│
│    │某日              │        │            │以房租抵六十萬元  │
├──┼─────────┼────┼──────┼─────────┤
│九  │八十六年三、四月間│陳洋嬌  │ 二百五十萬 │                  │
│    │某日              │        │            │                  │
├──┼─────────┼────┼──────┼─────────┤
│十  │八十六年四、五月間│壬○○  │支票十二紙（│                  │
│    │（連續多次）      │        │詳如附表三）│                  │
├──┼─────────┼────┼──────┼─────────┤
│十一│八十六年五月一日  │戊○○  │ 一百萬元   │                  │
├──┼─────────┼────┼──────┼─────────┤
│十二│八十六年五月五日  │盧林素妴│ 一百萬元   │                  │
├──┼─────────┼────┼──────┼─────────┤
│十三│八十六年五月間某日│謝陳勸  │ 五十萬元   │                  │
├──┼─────────┼────┼──────┼─────────┤
│十四│八十六年五月二十六│陳長川  │ 五十萬元   │                  │
│    │日                │        │            │                  │
├──┴─────────┴────┴──────┴─────────┤
│合計：一千九百十九萬八千七百七十四元，及壬○○未兌現之支票十二紙    │
└──────────────────────────────────┘
附表三：
┌────┬────┬──────────┬─────┬────────┐
│發 票 人│發 票 日│票面金額（新 台 幣）│付  款  人│ 支  票  號  碼 │
├────┼────┼──────────┼─────┼────────┤
│壬 ○ ○│ 6.2. │二六三、二二三元    │誠泰銀行大│0000000  │
│        │        │                    │同分行    │                │
├────┼────┼──────────┼─────┼────────┤
│壬 ○ ○│ 6. │二六七、八六五元    │誠泰銀行大│0000000  │
│        │        │                    │同分行    │                │
├────┼────┼──────────┼─────┼────────┤
│壬 ○ ○│ 6. │二九一、三五０元    │誠泰銀行大│0000000  │
│        │        │                    │同分行    │                │
├────┼────┼──────────┼─────┼────────┤
│壬 ○ ○│ 6. │三六０、０００元    │誠泰銀行大│0000000  │
│        │        │                    │同分行    │          │
├────┼────┼──────────┼─────┼────────┤
│壬 ○ ○│ 6. │一六七、五００元    │誠泰銀行大│0000000  │
│        │        │                    │同分行    │                │
├────┼────┼──────────┼─────┼────────┤
│壬 ○ ○│ 7. │二七三、七八０元    │誠泰銀行大│0000000  │
│        │        │                    │同分行    │                │
├────┼────┼──────────┼─────┼────────┤
│壬 ○ ○│ 7. │三九七、０００元    │誠泰銀行大│0000000  │
│        │        │                    │同分行    │                │
├────┼────┼──────────┼─────┼────────┤
│壬 ○ ○│ 7. │一八七、八００元    │誠泰銀行大│0000000  │
│        │        │                    │同分行    │                │
├────┼────┼──────────┼─────┼────────┤
│壬 ○ ○│ 7. │二八五、一三二元    │誠泰銀行大│0000000  │
│        │        │                    │同分行    │                │
├────┼────┼──────────┼─────┼────────┤
│壬 ○ ○│ 7. │三七三、０００元    │誠泰銀行大│0000000  │
│        │        │                    │同分行    │                │
├────┼────┼──────────┼─────┼────────┤
│壬 ○ ○│ 8. │一八六、０００元    │誠泰銀行大│0000000  │
│        │        │                    │同分行    │                │
├────┼────┼──────────┼─────┼────────┤
│壬 ○ ○│ 8. │三八０、０００元    │誠泰銀行大│0000000  │
│        │        │                    │同分行    │                │
└────┴────┴──────────┴─────┴────────┘


司法院資訊處製作；財團法人民間司法改革基金會備份。
